【裁判字號】    97,訴,97
【裁判日期】    970827
【裁判案由】    債務人異議之訴
【裁判全文】
臺灣彰化地方法院民事判決  97年度訴字第97號
原        告  丁○○
              庚○○
              己○○
              甲○○
              癸○○即楊昌明.
              丑○○即楊昌明.
              子○○即楊昌.
              壬○○即楊昌明.
              辛○○即楊昌明.
              戊○○即楊昌明.
前列十人共同
訴 訟代理 人  莊崇意律師
被        告  乙○○○
              寅○○
              丙○○
前列三人共同
訴 訟代理 人  朱坤棋律師
複  代理  人  王素珍律師
上列當事人間債務人異議之訴事件，本院於民國97年8月6日言詞
辯論終結，茲判決如下：
    主      文
本院九十六年度執字第九０五二號拆屋交地執行事件之執行程序
，應予撤銷。
訴訟費用新台幣玖萬貳仟陸佰柒拾肆元由被告負擔。
    事實及理由
一、按當事人死亡者，承受訴訟人於得為承受時，應即為承受之
    聲明，他造當事人，亦得聲明承受訴訟，民事訴訟法第175
    條定有明文。經查：原告楊昌明於民國97年2月22日訴訟程
    序進行中死亡，其繼承人係癸○○、丑○○、子○○、壬○○、辛○○、戊○○等人，此情各有相關戶籍謄本附卷可稽
    ，則該等繼承人聲明承受訴訟，核與前開規定洵無不合，應
    予准許。
二、按債務人異議之訴之被告，須為執行名義所示之債權人或其
    繼受人，或因其他執行名義之效力擴張而得請求執行之人，
    亦即執行債權人。經查：後開執行事件之聲請人固為被告丙○○，但後開執行名義之債權人尚有乙○○○及寅○○等2
    人，原告併列渠等為被告，於法自無不合。
三、原告主張：
  (一)拆屋交地並非分割共有物之訴訟標的，且未經裁判，自無既
    判力可言。倘依法應點交之共有人，對於得依法請求點交之
    共有人有妨礙點交之實體法上之法律關係存在，而該法律關
    係又未經法院於分割共有物訴訟中為實體權利存否之判斷者
    ，揆諸強制執行法第14條第2項之立法旨趣，應認債務人得
    就實體上權利存否之爭執，提起異議之訴，以維護其權利。
  (二)被告雖以分割共有物之確定判決聲請拆屋交地，然該房屋除
    部分為楊昌明及甲○○修建外，其餘均屬兩造之被繼承人楊
    仲熙之遺產。被告聲請強制執行，有礙原告對該房屋公同共
    有權利之行使。
  (三)被告曾對原告提起不當得利之訴（臺灣高等法院臺中分院95
    年度上易字第9號、本院94年度訴字第261號），業經判決確
    定，該確定判決均認兩造間就未分割前全部土地及地上建物
    均有未定期限之使用借貸契約存在，被告因繼承關係繼承楊
    仲熙與原告間之一切權利義務。縱使該土地部分判決分割予
    被告，並不當然使該借貸契約失效。因此，被告聲請拆屋交
    地，有礙原告基於使用借貸契約對該土地及建物之使用權。
  (四)被告乙○○○、寅○○等2人雖未聲請強制執行，惟該等被
    告曾否認原告前述權利，自有一併起訴之必要。
  (五)爰依法提起債務人異議之訴，請求判決如主文第一項所示等
    語。
四、被告辯稱：
  (一)坐落彰化縣溪湖鎮○○段59地號土地及其上未保存登記、門
    牌彰化縣溪湖鎮○○街261號（整編前23號）、263號（整編
    25號）等房屋（以下簡稱系爭房屋）均屬楊仲熙所有。楊仲
    熙嗣於64年11月2日死亡，上開房地由其子女即楊俊男、楊
    昌明及被告3人共同繼承。上開土地其後經遺產分割，由繼
    承人按應繼分之比例保持共有，其後再經裁判分割，由被告
    3人分得大竹段59之1地號土地（以下簡稱系爭土地，或與系
    爭房屋合稱系爭房地），並維持共有（即本院93年度訴字第
    666號、臺灣高等法院臺中分院94年度上字第178號、最高法
    院95年度台上字第2386號）。因系爭土地上尚有系爭房屋存
    在，被告遂依據強制執行法第131條規定，聲請強制執行系
    爭房地。
  (二)系爭土地應點交被告，則系爭房屋依司法院院解字第3583號
    解釋，亦當然含有拆除效力在內，執行法院自可命拆除房屋
    點交土地與分得之當事人。則被告聲請強制執行，於法有據
    。
  (三)原告主張對於系爭房地有未定期限之使用借貸關係存在，並
    無依據，茲分述如下：
  1.楊仲熙世居在系爭房屋，所生子女自幼與其同居，被告等女
    兒因婚嫁遷出，至於楊昌明及楊俊男等兒子則繼續與楊仲熙
    同居，截至楊仲熙死亡為止。系爭房屋實際上均由楊仲熙占
    有，楊昌明等人僅屬楊仲熙之占有輔助人而已，其間並無使
    用借貸契約關係。
  2.依日常生活經驗，子女與父母同住，或於成年結婚後，父母
    亦不令其由家分離，實屬常情。而楊昌明及楊俊男均為楊仲
    熙之子，自幼與楊仲熙同住，乃倫理同居之常。若謂楊仲熙
    與楊昌明等人間另定有使用借貸契約，方與常情有違。準此
    ，原告主張與被繼承人楊仲熙間就系爭房地有使用借貸關係
    ，應負舉證責任。
  3.兩造間另件返還不當得利事件之判決理由中固認系爭房地使
    用借貸關係存在，惟系爭房地使用借貸關係是否存在，並非
    該件判決主文所判斷之訴訟標的，則其判決理由自無拘束本
    件訴訟之效力。
  (四)縱認原告對系爭房地原有使用借貸關係，其本件主張亦無理
    由，茲分述如下：
  1.系爭土地既經裁判分割確定，則先前兩造間之使用借貸契約
    應即終止。
  2.原告既然負有交付系爭土地之義務，不得再主張繼續使用系
    爭土地之權利。蓋多數共有人將其所有土地應有部分予以集
    中交換，目的在使各土地之權利歸屬趨於單純，避免因權利
    歸屬複雜而妨礙土地利用。倘原告仍得主張分割前之土地使
    用借貸關係，並拒絕交付土地，則與應負出賣人同一擔保責
    任義務有違。
  (五)系爭房屋均屬老舊無價值建物，屋齡已逾房屋耐用年數，應
    認借貸目的已使用完畢，原告依法應將系爭房地拆還被告。
  (六)被告依法得終止該使用借貸契約，茲分述如下：
  1.楊昌明及楊俊男擅將系爭房屋前方出租與他人擺攤使用，被
    告爰依民法第472條第2款規定，以本答辯狀送達原告，作為
    終止該使用借貸契約之意思表示。
  2.楊昌明及楊俊男均已死亡，被告爰本於民法第472條第4款規
    定，以本答辯狀送達原告，作為終止該使用借貸契約之意思
    表示。
  3.本件終止權之行使，固屬應由兩造共同行使之公同共有權利
    ，惟兩造處於對立狀態，可見被告行使終止權，事實上無法
    取得原告同意，則本件僅由被告3人對原告為終止之意思表
    示，即屬合法。
  (七)楊昌明及楊俊男於楊仲熙死後，該使用借貸契約之權利義務
    均歸屬楊昌明及楊俊男，則渠等使用借貸債權即因混同而消
    滅。
  (八)楊昌明之繼承人事後已將大竹段59地號土地出賣予訴外人黃
    黃金燦，且其繼承人也不住那邊，使用借貸之目的已不復存
    。
  (九)綜上所述，原告之訴顯無理由，故請求駁回原告之訴等語。
五、兩造不爭執事項：
  (一)系爭房屋坐落彰化縣溪湖鎮○○段59地號土地上，係未保存
    登記建物，門牌各為彰化縣溪湖鎮○○街261號（整編前23
    號）、263號（整編前25號），原屬楊仲熙所有。
  (二)楊仲熙於64年11月2日死亡，其繼承人係其子楊俊男、楊昌
    明等2人，及其女即被告3人。
  (三)楊俊男於90年3月10日死亡，其繼承人係其配偶甲○○，及
    其子丁○○、己○○、庚○○。
  (四)楊昌明於97年2月22日死亡，其繼承人係其配偶癸○○，及
    其子女丑○○、子○○、壬○○、辛○○、戊○○等人。
  (五)上開大竹段59地號土地嗣經本院93年度訴字第666號、臺灣
    高等法院臺中分院94年度上字第178號、最高法院95年度台
    上字第2386號等民事判決，判決分割出系爭土地，由被告共
    同取得確定。
  (六)系爭房屋中即附圖所示編號Ｅ、Ｊ、Ｇ、Ｈ部分為楊仲熙之
    遺產，尚未分割，其餘編號Ｆ部分為楊昌明所增建，編號Ｉ
    部分為甲○○所增建。
  (七)被告丙○○以前開分割共有物確定判決為執行名義（以下簡
    稱系爭執行名義），聲請強制執行系爭房地，經本院民事執
    行處以96年度執字第9052號拆屋交地事件受理在案，已發自
    動履行命令，並定期執行拆除，但經被告丙○○同意延緩執
    行，故執行程序尚未終結。
六、兩造爭執事項：
  (一)被告是否得以系爭執行名義強制執行系爭房地？
  (二)兩造間就系爭土地是否仍有使用借貸關係存在？
七、按「關於分割共有物之裁判，執行法院固得依強制執行法第
    131條前項之規定，將各共有人分得部分點交之，惟此乃強
    制執行法為配合民法第824條第2項及第3項規定，以減輕訟
    累所為之規定。關於交付土地部分，因非分割共有物訴訟之
    標的，且未經裁判，自無既判力可言。倘依法應點交之共有
    人對於得依法請求點交之共有人有妨礙點交之實體法上法律
    關係存在，而該法律關係又未經法院於分割共有物訴訟中為
    實體權利存否之判斷者，揆諸強制執行法第14條第2項之立
    法旨趣，應認債務人得就實體上權利存否之爭執，提起異議
    之訴，以維護其權益。」，最高法院88年度台上字第557號
    民事判決要旨可資參照。經查：系爭房屋大部分均為兩造被
    繼承人楊仲熙之遺產，屬於兩造公同公有，並非單純屬於原
    告所有，又兩造間就系爭土地是否有借貸關係？容有爭執，
    揆諸前開最高法院判決要旨，原告有權提起本件債務人異議
    之訴，應無疑義。
八、按確定判決之既判力，固以訴訟標的表現於主文判斷之事項
    為限，判決理由並無既判力；但法院於判決理由中，就訴訟
    標的以外當事人主張之重要爭點，本於當事人辯論之結果已
    為判斷時，其對此重要爭點所為之判斷，除有顯然違背法令
    ，或當事人已提出新訴訟資料，足以推翻原判斷之情形外，
    應解為在同一當事人就該重要爭點所提起之訴訟中，當事人
    及法院就該已經法院判斷之重要爭點之法律關係，不得任作
    相反之主張或判斷，始符合民事訴訟上之誠信原則（最高法
    院73年度台上字第4062號、88年度台上字第2230號等民事判
    決要旨參照）。經查：系爭房屋中（即前述編號Ｆ、Ｉ）部
    分各為楊昌明及甲○○所增建，楊昌明及甲○○就其建造房
    屋及坐落基地與楊仲間，分別存有未定期限之使用借貸契
    約，迨楊仲熙死後，被告應繼承該使用借貸關係之權利義務
    ，且其使用目的尚未完畢，被告不得終止該借貸關係各情，
    業經前案判決（臺灣高等法院臺中分院95年度上易字第9號
    、本院94年度訴字第261號民事判決）事實及理由欄敘述綦
    詳，此情有前案判決影本附卷可參。又查：被告雖辯稱原告
    出租系爭房屋前方予他人設攤，及楊昌明之繼承人未繼續居
    住在系爭房屋，但未據舉證以實其說，且未提出其他新訴訟
    資料，亦未敘明前案判決對前開重要爭點所為之判斷，有何
    顯然違背法令之處，足以推翻原判斷之情形，竟反於前案判
    決理由之認定，仍執陳詞辯稱該使用借貸關係因混同及使用
    目的完畢，暨經被告合法終止而消滅等語，揆諸前開判決意
    旨，核屬無據，尚難採信。
九、按依司法院院解字第3583號解釋，認為執行名義係命債務人
    交還土地，雖未明白命債務人拆卸房屋，然由強制執行法第
    125條準用同法第100條法意推之，該執行名義當然含有使債
    務人拆卸房屋之效力，因此執行法院自得按共有人分得部分
    ，逕行拆屋交地。然此房屋應指共有人單獨所有，且無使用
    土地之正當權利，各共有人間已無爭執而言。若非共有人單
    獨所有之房屋，或是否有繼續使用土地之正當權利，共有人
    間尚存爭執，即共有人間仍有實體上法律關係之爭執，應循
    訴訟程序解決爭端，而不得逕行拆屋交地，否則即有違反憲
    法第16條保障人民訴訟權之嫌。經查：系爭房屋大部分為兩
    造被繼承人楊仲熙之遺產，屬於兩造公同公有，並非單純屬
    於原告所有，且其中部分為楊昌明及甲○○所建造，依附圖
    複丈成果圖所示，與遺產部分構造上完全相連成一體，且其
    聯外道路係東邊之平和街，似已附合成為遺產之一部分，又
    兩造間就系爭土地尚有借貸關係存在，揆諸前開說明，被告
    逕依系爭執行名義，聲請強制執行系爭房地，於法自有未合
    。
十、從而，原告就系爭執行名義既有妨礙點交之實體上法律關係
    存在，則其本於債務人異議之訴之法律關係，請求判決如主
    文第一項所示，為有理由，應予准許。
十一、本件判決之基礎已臻明確，兩造其餘攻擊防禦方法及舉證，
    經審酌後於判決結果並無影響，爰不再贅詞論列。
十二、訴訟費用負擔之依據：民事訴訟法第78條、第85條第1項前
    段。
中    華    民    國    97    年     8    月    27    日
                  民事第一庭  法  官    陳正禧
上正本係照原本作成。
如不服本判決，須於收受判決送達後20日內向本院提出上訴狀。
中    華    民    國    97    年     8    月    2    日
                              書記官    蕭美鈴


司法院資訊處製作；財團法人民間司法改革基金會備份。
